ACORDAO-COMPLETO-2385550

ACÓRDÃO 12696/2019 ATA 43/2019 - SEGUNDA CÂMARA

VISTO, relatado e discutido o ato de aposentadoria de José Elton da Silva, servidor inativo da Fundação Universidade Federal de Mato Grosso.
ACORDAM os ministros do Tribunal de Contas da União, reunidos em sessão da 2ª Câmara, ante as razões expostas pela relatora, e com fundamento nos arts. 71, inciso III, da Constituição Federal de 1988, 1º, inciso V, e 39, inciso II, da Lei 8.443/1992, 1º, inciso VIII, 169, inciso V, 259, inciso II, e 260, § 1º, do Regimento Interno e ainda no art. 6º, § 2º, da Resolução TCU 206/2007, em:
9.1. considerar legal o ato de aposentadoria de José Elton da Silva (10496505-04-2014-000150-8) e autorizar seu registro;
9.2. determinar à Fundação Universidade Federal de Mato Grosso que cientifique o interessado desta deliberação e envie a este Tribunal, no prazo de 30 (trinta) dias, o comprovante de ciência;
9.3. encaminhar cópia integral desta deliberação ao Departamento de Assuntos Extrajudiciais da Advocacia-Geral da União e à Consultoria Jurídica deste Tribunal, nos termos da questão de ordem aprovada na sessão plenária de 8/6/2011 (Ata 22/2011) , para subsidiar o acompanhamento do Processo 0000759-21.2015.5.14.0002, da 3ª Vara do Trabalho de Porto Velho/RO, e da Reclamação 29.323, do Supremo Tribunal Federal;
9.4. determinar a juntada deste acórdão, bem como do relatório e do voto que o fundamentam, ao TC Processo 024.008/2014-1, da relatoria do ministro Bruno Dantas, a fim de subsidiar o monitoramento das medidas adotadas para cumprir o Acórdão 7207/2014-TCU-Primeira Câmara, em especial a avaliação dos reflexos dos julgamentos definitivos das ações judiciais mencionadas no subitem anterior nos pagamentos efetuados ao interessado desde outubro de 2015;
9.5. arquivar estes autos.

Ato de aposentadoria em que consta o pagamento, nos proventos atuais, de parcela relativa ao Plano Bresser.

Segunda Câmara

3. Interessado: José Elton da Silva (CPF XXX.845.142-XX).

13.1. Ministros presentes: Augusto Nardes (na Presidência), Aroldo Cedraz, Raimundo Carreiro e Ana Arraes (Relatora).
13.2. Ministros-Substitutos presentes: Marcos Bemquerer Costa e André Luís de Carvalho.

União x TRT-14, Sindicato dos Servidores Públicos Federais no Estado de Rondônia - SINDSEF-RO

ANA ARRAES

Adoto como relatório a última instrução elaborada na Secretaria de Fiscalização de Pessoal - Sefip, que obteve a anuência de diretor daquela unidade técnica e de representante do Ministério Público junto ao TCU - MPTCU (peças 13/5) :
"INTRODUÇÃO
1.	Trata-se de ato de concessão de aposentadoria de Jose Elton da Silva, ex-servidor da Fundação Universidade Federal de Mato Grosso.
2.	O ato foi submetido, para fim de registro, à apreciação do Tribunal de Contas da União (TCU) , de acordo com o art. 71, inciso III, da Constituição Federal. O cadastramento e a disponibilização ao TCU ocorreram por intermédio do Sistema de Apreciação e Registro de Atos de Admissão e Concessões, na forma dos arts. 2º, caput e incisos I a VI, e 4º, caput, da Instrução Normativa - TCU 78/2018.
EXAME TÉCNICO
Encaminhamentos anteriores
3.	À peça 3, consta instrução automatizada propondo que o ato objeto destes autos fosse apreciado pela ilegalidade, em virtude de pagamento embasado em sentença judicial relativa a plano econômico. Todavia, o membro do parquet, em seu parecer à peça 4, apontou que a irregularidade em menção não constou no ato de aposentadoria; sugerindo, por isso, a apreciação do ato pela legalidade, com determinação para expurgo na rubrica em menção.
4.	Em análise da questão, a Ministra-relatora apontou inconsistências na instrução de mérito e determinou o retorno dos autos à UT para saneamento, nos seguintes termos:
Ante o exposto, determino a restituição dos autos à Secretaria de Fiscalização de Pessoal - Sefip, a fim de que, com a brevidade possível, à vista da irregularidade verificada nos pagamentos atuais: 
a) informe se a vantagem questionada neste processo corresponde àquela que ensejou a ilegalidade do ato inicial de aposentadoria de José Elton da Silva; 
b) em caso positivo, apure os valores indevidamente pagos após a notificação do Acórdão 7207/2014-TCU-Primeira Câmara e solicite à Fundação Universidade Federal de Mato Grosso: 
b.1) esclarecimentos sobre os motivos que porventura ensejaram o retorno do pagamento da vantagem impugnada; e 
b.2) informações a respeito da identificação do gestor que eventualmente tenha aprovado a nova inclusão dessa vantagem nos proventos do interessado.
5.	Destarte, caberá reinstrução dos autos na forma delineada pela Ministra-relatora.
Exame das constatações
6.	O ato inicial de aposentadoria (10496505-04-2014-000024-2) foi apreciado pela ilegalidade, conforme Acórdão 7207/2014-1º Câmara, relator Ministro Bruno Dantas (Processo Processo 024.008/2014-1) , em virtude do pagamento de '26,06%'.
7.	Em análise do ato objeto destes autos, verifica-se que o interessado foi inativado em 07/02/2014, com proventos integrais, computados mais de 35 anos de tempo de atividade. Incorporou, ainda, 19% a título de adicional por tempo de serviço. O fundamento legal da aposentadoria foi aquele descrito no artigo 3º da EC 47/2005.
8.	Em consulta ao contracheque à peça 6 e em cotejo com a tabela salarial à peça 10, não se verifica irregularidade nos proventos, exceto em relação a rubrica embasada em sentença judicial, a qual será objeto de análise a seguir. Cabe destacar que o nível/classe de aposentadoria ('C-4-16') atualmente corresponde ao 'P-29', de acordo com a tabela de correlação à peça 11.
9. 	Conforme consulta ao Siape à peça 8, a rubrica judicial vigente refere-se a '26,06%', a qual já foi considerada irregular quando da apreciação do ato inicial de aposentadoria. Cabe destacar que a rubrica em análise não constou no ato de aposentadoria e o Gestor de Pessoal prestou o seguinte esclarecimento:
Trata-se de atendimento ao Acórdão n.º 7207/2014 que determinou a exclusão da parcela relativa à Decisão Judicial (28,86%) . Foi emitida a portaria retificadora GR nº 221/2015 publicada no DOU em 05/03/2015 em atendimento ao supracitado Acórdão.
10.	Em consulta ao Processo Processo 024.008/2014-1, relativo ao Acórdão 7207/2014-TCU-Primeira Câmara, consta manifestação do Gestor informando (translado à peça 9 destes autos) que, inicialmente, a rubrica de '26,06%' foi excluída dos proventos, mas reinserida por força de nova decisão judicial (0000759-21.2015.5.14.0002) . 
11.	À peça 7, pg. 1-13, consta a sentença exarada por parte de Juíza do Trabalho determinando o restabelecimento da rubrica. Em consulta à tramitação processual, verifica-se que ainda se encontra pendente o julgamento de recurso no âmbito do TRT 14ª Região.
12.	Como há sentença judicial escorando o pagamento, bem como a rubrica já foi considerada irregular por esta Corte, caberá proposta de apreciação do ato pela ilegalidade, mas sem determinação para ajuste no pagamento até o julgamento de mérito da ação judicial em menção.
13.	No que tange aos esclarecimentos requisitados pela Ministra-relatora (vide item 4) , a rubrica judicial atualmente paga é relativa a '26,06%' (vide item 9) . Em relação à continuidade dos pagamentos, os itens 10 e 12 explanam a situação, que está sendo tratada no Processo Processo 024.008/2014-1 no âmbito de monitoramento de Acórdão. Assim, considerando que a questão já está sendo acompanhada, não será proposta encaminhamento para este ponto.
CONCLUSÃO
14.	Cabe proposta de apreciação do ato pela ilegalidade, mas sem determinação para ajuste no pagamento até o julgamento de mérito da ação judicial que embasa o pagamento de rubrica nos proventos.
PROPOSTA DE ENCAMINHAMENTO
15.	Ante o exposto, propõe-se:
a) considerar ilegal e recusar registro ao ato abaixo nominado, com base nos arts. 71, inciso III, da Constituição Federal, 1º, inciso V, e 39, inciso II, da Lei 8.443/1992 e 260, § 1º, do Regimento Interno do Tribunal de Contas da União (TCU) ;
- JOSE ELTON DA SILVA, CPF XXX.845.142-XX, ato número 10496505-04-2014-000150-8 (inicial) .
b) determinar à Fundação Universidade Federal de Mato Grosso, com base no art. 45 da Lei 8.443/1992, que:
b.1) no caso da ação judicial (Processo 0000759-21.2015.5.14.0002) que embasa o pagamento de rubrica nos proventos transitar em julgado em desfavor do interessado, cadastre novo ato, livre da irregularidade apontada, submetendo-o ao TCU no prazo de trinta dias, nos termos dos arts. 262, § 2º, do Regimento Interno do TCU e 19, § 3º, da Instrução Normativa - TCU 78/2018; 
b.2) informe ao interessado o teor do Acórdão que vier a ser prolatado, encaminhando ao TCU, no prazo de trinta dias, comprovante da data de ciência pelo respectivo interessado, nos termos do art. 4º, § 3º, da Resolução - TCU 170/2004."
	É o relatório.

não há.

Procurador Júlio Marcelo de Oliveira.

APOSENTADORIA. PERCEPÇÃO, NOS PROVENTOS ATUAIS, DA PARCELA DE 26,06% (PLANO BRESSER) POR FORÇA DE DECISÃO JUDICIAL POSTERIOR À APRECIAÇÃO PELA ILEGALIDADE DO ATO INICIAL. PARCELA QUESTIONADA NÃO INTEGRANTE DO ATO SUBMETIDO À APRECIAÇÃO DESTE TRIBUNAL, EM ATENDIMENTO A DETERMINAÇÕES EFETUADAS. LEGALIDADE. ACOMPANHAMENTO DOS PROCESSOS JUDICIAIS. MONITORAMENTO DA SUSPENSÃO DOS PAGAMENTOS EFETUADO EM OUTROS AUTOS. ARQUIVAMENTO DESTE FEITO.

APOSENTADORIA (APOS)

Secretaria de Fiscalização de Pessoal - Sefip.

Trata-se de ato de concessão de aposentadoria a José Elton da Silva, ex-servidor da Fundação Universidade Federal de Mato Grosso - UFMT, emitido em atendimento ao Acórdão 7207/2014-TCU-Primeira Câmara, da relatoria do ministro Bruno Dantas (TC Processo 024.008/2014-1) .
2.	Por meio da referida deliberação, este Tribunal considerou ilegal o ato inicial de inativação, em decorrência da inclusão nos proventos de parcela relativa a decisão judicial que concedeu o reajuste de remuneração a título de reposição de perda decorrente da implantação do Plano Bresser (26,06%) , que já deveria ter sido absorvida pelos planos de carreira que alteraram a estrutura remuneratória.
3.	A Secretaria de Fiscalização de Pessoal - Sefip, na instrução inicial, propôs a ilegalidade do ato, em virtude da permanência do pagamento de tal parcela (peça 3) .
4.	O Ministério Público junto ao TCU - MPTCU, naquela oportunidade, sugeriu considerar legal o ato, porquanto a parcela impugnada não fora nele consignada (peça 2) . Porém, propôs determinar que a rubrica referente ao percentual de 26,06% fosse excluída dos proventos do interessado, nos termos do § 2º do art. 6º da Resolução TCU 206/2007, na redação dada pela Resolução TCU 237/2010.
5.	Realizada a diligência determinada no despacho à peça 5, e constatado que o pagamento atual decorre de sentença proferida em ação ajuizada após a edição do Acórdão 7207/2014-TCU-Primeira Câmara (Processo 0000759-21.2015.5.14.0002, da 3ª Vara do Trabalho de Porto Velho/RO) , a unidade técnica propôs, desta vez com a concordância do MPTCU, a ilegalidade do ato e determinação à Fundação Universidade Federal de Mato Grosso a fim de que, caso seja revertido o julgamento do Poder Judiciário que embasa o pagamento questionado, cadastre novo ato, livre da irregularidade, o submetendo, novamente, à apreciação do TCU.
6.	Com as escusas de praxe por divergir parcialmente dessa proposta de encaminhamento, entendo que o ato em tela, materializado na Portaria GR 221/2015, da UFMT, publicada no Diário Oficial da União - Seção 2, p. 16, de 5/3/2015 (peça 9, p. 74/7) , deve ser considerado legal, com o respectivo registro, pois retificou o ato tido por ilegal no TC Processo 024.008/2014-1, ao excluir a parcela dos 26,06%.
7.	Na verdade, o pagamento desse percentual foi suspenso no período de janeiro a setembro de 2015 e reincluído na ficha financeira do inativo em outubro de 2015, em cumprimento à referida sentença judicial, de 14/10/2015 (peça 7) , conforme se denota dos documentos extraídos do TC Processo 024.008/2014-1, no qual está sendo efetuado o monitoramento das medidas implementadas para atender ao Acórdão 7207/2014-TCU-Primeira Câmara (peça 9, p. 1, 10/2, 21/2 e 88) . 
8.	Assim, não há que se falar, por ora, em restituição de eventuais valores pagos indevidamente como aventei inicialmente, pois a unidade jurisdicionada atuou, ao restabelecer o pagamento da rubrica, em atendimento a decisão judicial.
9.	Quanto à determinação para regularizar os pagamentos atuais, apesar da previsão contida no art. 6º, § 2º, da Resolução TCU 206/2007, com a redação dada pela Resolução TCU 237/2010, as especificidades deste caso impedem sua realização neste momento.
10.	Decerto, a existência de sentenças judiciais recentes da Justiça do Trabalho, que determinaram a reincorporação de pagamentos considerados ilegais por este Tribunal, a exemplo da tratada neste feito, não constitui novidade. O voto do ministro Benjamin Zymler condutor do Acórdão 2536/2017-TCU-Plenário, bem retratou a situação:
"35. 	A despeito de concordar com o entendimento da unidade técnica quanto ao exaurimento dos efeitos das decisões trabalhistas originais, não posso deixar de registrar que o TRT da 14ª Região proferiu decisão contrária à tese de exaurimento dos efeitos da coisa julgada mesmo após o julgamento do RE 596.663/RJ e em contrariedade à Orientação Jurisprudencial nº 249 da SBDI-1. É o caso, por exemplo, das reclamações trabalhistas 0000759-21.2015.5.14.0002  (que abrange inúmeros órgãos e entidades da União) , na qual foi proferida sentença em 14/10/2015, e 0010019-50.2014.5.14.0005 (sem interposição de recurso de revista) . Cite-se, ainda, medida cautelar inominada 0000395-89.2014.5.14.0000, embora não tenha sido possível localizá-la no sítio eletrônico do TRT da 14ª Região.
36. 	Os dois primeiros processos, que abrangem uma grande gama de servidores, referem-se ao Plano Bresser e a ação cautelar inominada, pelo que consta, limita-se a um único servidor e cuida do Plano Collor.
37. 	De mencionar que não houve interposição de recurso de revista na reclamação 0010019-50.2014.5.14.0005, ao contrário do que ocorreu com a reclamação 0000759-21.2015.5.14.0002, que envolve todos os servidores federais no estado de Rondônia (mesmo os que não estão mais lotados naquela unidade da federação) supostamente prejudicados pelo Plano Bresser.
38. 	Contudo, o TRT da 14ª Região negou seguimento ao recurso de revista interposto nos autos da reclamação 0000759-21.2015.5.14.0002 e a 6ª Turma do TST também negou provimento ao agravo manejado em 4/10/2017. Atualmente, pendem de julgamento embargos declaratórios da União.
39. 	Nesse cenário jurídico complexo, entendo que o Tribunal de Contas da União deve agir com cautela, sob pena de, ao contrário do que almeja, acabar por perpetuar os pagamentos considerados irregulares.
40. 	Registro que o Acórdão 2377/2013-TCU-Plenário não teve nenhum efeito prático, dado que os servidores que se sentiram atingidos recorreram novamente à Justiça Laboral em Rondônia, no mais das vezes, por intermédio de seu sindicato.
41. 	Assim, neste momento processual, entendo que se deve determinar à Sefip que confira prioridade ao exame dos atos de aposentadoria de todos os servidores da Unir beneficiados pelas ações relativas aos percentuais de 26,06% 16,19%, 26,05%, 84,32% e 44,80% (Plano Bresser, URP de abril/maio de 1988, URP de fevereiro de 1989 e Plano Collor) , bem assim dos atos de pensão por eles instituídos.
42. 	Para tanto, deve ser verificado se os atos respectivos se encontram na base do Sisac. Em caso positivo, os processos devem ser imediatamente autuados, dispensada a manifestação do Controle Interno, nos termos do § 3º do art. 260 do Regimento Interno.
43. 	Também devem ser identificados todos os demais servidores federais do estado que estão abrangidos pela reclamação 000075921.2015.5.14.0002, de modo a também dar prioridade ao exame dos respectivos atos concessórios.
44. 	No mais, deve a Sefip examinar a viabilidade jurídica de se determinar à Unir, em momento futuro, que exclua as parcelas atinentes ao Plano Collor do contracheque de seus servidores abrangidos pela reclamação 1755/1990, tendo em vista que o STF decidiu, em 15/5/2015, no CC 7469/RO, relativo a mandado de segurança impetrado contra ato da Unir tendente a suprimir essas parcelas, que a competência para julgar a causa é do TRF da 1ª Região.
45. 	De toda sorte, é provável que a atuação desta Corte seja mais efetiva no exame dos atos de aposentadoria dos servidores beneficiados, já que se trata de nova relação jurídica, substancialmente distinta daquela existente entre servidores ativos e a Unir.
 (...) 
48. 	Diante desse cenário jurídico, proponho que seja dada ciência da deliberação que vier a ser proferida por este Tribunal ao Departamento de Assuntos Extrajudiciais da Advocacia-Geral da União (AGU) , nos termos da Questão de Ordem aprovada na sessão plenária de 8/6/2011 (ata 22/2011) , em especial para acompanhar o processo 000075921.2015.5.14.0002 (Plano Bresser) .
49. 	Acolho sugestão formulada pelo gabinete do Ministro Walton Alencar Rodrigues no sentido de determinar ao órgão regional da AGU, juntamente com a Unir, que faça um mapeamento de todos os processos judiciais relativos a planos econômicos que envolvam os servidores daquela instituição de ensino, dele devendo constar o andamento de cada processo e a condição do servidor - se ativo, inativo ou instituidor de pensão.
50. 	No mesmo sentido, deve ser determinado à Unir que proceda ao cadastramento no Sisac de todos os atos de aposentadoria de servidores que tenham sido beneficiados por sentenças judiciais ou dos atos de pensão por eles instituídas.
51. 	Adicionalmente, sugiro que seja encaminhada cópia integral da deliberação ao Conselho Nacional de Justiça, Conselho Superior da Justiça do Trabalho, TST, TRT da 14ª Região e à Consultoria Jurídica deste Tribunal." (destaquei) 
11.	Pelo que se vê, o acompanhamento do desfecho do Processo 0000759-21.2015.5.14.0002, pelo Departamento de Assuntos Extrajudiciais da AGU e pela Consultoria Jurídica deste Tribunal, já foi determinado naquela deliberação (subitem 9.6.1) .
12.	Adicionalmente, registro que tramita no Supremo Tribunal Federal a Reclamação 29.323, em que a União questiona a competência da Justiça Trabalhista para o julgamento do Processo 0000759-21.2015.5.14.0002. Apesar de o ministro Marco Aurélio ter negado seguimento ao pedido (decisão divulgada no DJE 18, de 31/1/2018) , foi dado provimento a agravo regimental, nos seguintes termos (decisão divulgada no DJE 264, divulgado em 07/12/2018) :
"Ementa: DIREITO ADMINISTRATIVO. AGRAVO REGIMENTAL EM RECLAMAÇÃO. PRECEDENTE DA ADI 3.395-MC. INCOMPETÊNCIA DA JUSTIÇA DO TRABALHO PARA JULGAR DEMANDAS ENTRE A ADMINISTRAÇÃO PÚBLICA E SERVIDORES. 
1. Agravo regimental interposto contra decisão monocrática que negou seguimento ao pedido formulado em reclamação, ao argumento de que não haveria violação ao precedente da ADI 3.395-MC. Segundo a decisão, estaria correto o acórdão que reconheceu a competência da Justiça do Trabalho para julgar demanda ajuizada por sindicato de servidores públicos federais contra a União. 
2. É inadequado o argumento de que a demanda seria regida pela CLT, pois se trataria de execução de acórdão anterior ao regime jurídico único pela Lei nº 8.112/1990. Trata-se, a rigor, de nova demanda, pois período de apuração do crédito postulado é posterior a 1990 e envolve a decisão sobre fatos novos, não julgados pela Justiça do Trabalho no acórdão que é apontado como executado. 
3. Essa questão já foi enfrentada em repercussão geral e 'o posicionamento do STF é no sentido de ser incompetente a Justiça do Trabalho para processar e julgar as parcelas relativas ao período posterior à instituição do regime jurídico único, mantendo-se, de outro lado, sua competência sobre as parcelas anteriores' (ARE 1.001.075) . 
4. Agravo regimental provido. Liminar na reclamação deferida para suspender os efeitos do acórdão reclamado".
13.	Atualmente, aquela reclamação está pendente de apreciação de embargos de declaração apresentados pelo Sindicato dos Servidores Públicos Federais no Estado de Rondônia - Sindsef/RO contra a decisão pelo provimento do agravo regimental.
14.	Diante disso, concordo com os pareceres no sentido de que não se deve efetuar determinação neste processo para sustar os pagamentos. Por outro lado, também não é devida a determinação para emissão de novo ato, ante o desfecho que proponho pela legalidade deste ato (item 6) .
15.	Destarte, tendo em vista que o monitoramento da determinação feita no Acórdão 7207/2014-TCU-Primeira Câmara, para suspensão dos pagamentos, é objeto do citado TC Processo 024.008/2014-1, resta apenas encaminhar cópia do inteiro teor da deliberação a ser proferida nestes autos às unidades competentes a fim de subsidiar o acompanhamento dos processos judiciais, assim como juntar sua cópia ao TC Processo 024.008/2014-1 para posterior avaliação do reflexo dos julgamentos definitivos das ações judiciais nos pagamentos do interessado, arquivando-se, em seguida, este processo.
	Ante o exposto, voto por que o Tribunal aprove a minuta de acórdão que submeto à deliberação deste Colegiado.
TCU, Sala das Sessões Ministro Luciano Brandão Alves de Souza, em 26 de novembro de 2019.
ANA ARRAES 
Relatora